【裁判字號】    99,交聲,1381
【裁判日期】    991001
【裁判案由】    違反道路交通管理處罰條例聲明異議
【裁判全文】
臺灣桃園地方法院交通事件裁定        99年度交聲字第1381號
原處分機關  交通部公路總局新竹區監理所中壢監理站
異  議  人
即受處分人  甲○○
上列受處分人因違反道路交通管理處罰條例聲明異議案件，對於
交通部公路總局新竹區監理所中壢監理站於中華民國99年9月2日
所為之處分（原處分案號：壢監裁字第裁53-I00000000號）聲明
異議，本院裁定如下：
    主  文
原處分撤銷。
甲○○不罰。
    理  由
一、原處分意旨略以：本件異議人即受處分人甲○○所有之車牌
    號碼RQR-677 號輕型機車，於民國99年3 月3 日10時35分許
    ，在彰化縣彰化市○○路與旭光西路口，為彰化縣警察局彰
    化分局警備隊警員攔停舉發「報廢申登之機車仍行駛」違反
    道路交通管理事件，並依道路交通管理處罰條例第12條第1
    項第9 款規定，以彰警交字第I00000000 號舉發違反道路交
    通管理事件通知單逕行舉發，原處分機關認受處分人有前開
    違規行為，乃於99年9 月2 日，依據道路交通管理處罰條例
    第12條第1 項第9 款及道路交通管理事件統一裁罰基準表之
    規定，裁處受處分人罰鍰新臺幣（下同）5,400 元，車輛沒
    入等語。
二、聲明異議意旨略以：異議人即受處分人甲○○所有上開機車
    車，業經異議人辦理報廢，是異議人對上開報廢車輛實際使
    用情況全然不知情，故認原處分機關裁處異議人罰鍰5,400
    元，車輛沒入之處分顯有違誤，為此聲明異議請求撤銷原處
    分等語。
三、按報廢登記之汽車仍行駛者，處汽車所有人3,600 元以上10
    ,800元以下之罰鍰並沒入車輛，道路交通管理處罰條例第12
    條第1 項第9 款、第2 項定有明文。次按不能證明被告犯罪
    者，應諭知無罪之判決。刑事訴訟法第301 條定有明文。又
    刑事訴訟法規定被告有緘默權，被告基於不自證己罪原則，
    自無真實陳述之義務，亦不負自證清白之責任（最高法院93
    年台上字第664 號判例可資參照）。就此，立法者特於刑事
    訴訟法第161 條第1 項要求：就證明被告犯罪一事，檢察官
    應負舉證責任，並指出證明方法。依道路交通管理處罰條例
    第89條前段準用上開規定之結果，可知就受處分人是否有違
    反道路交通管理處罰條例所定之違規行為，抗告人應證明之
    。倘不能證明時，基於罪疑唯輕原則，法院應諭知撤銷處罰
    之裁定。然立法者亦考量到關於證明汽車所有人是否即為違
    規行為人，有事實上之困難；且交通違規案件性質上亦非犯
    罪案件，因而於道路交通管理處罰條例第85條第1 項規定「
    本條例之處罰，受舉發違反道路交通管理事件之受處罰人，
    認為受舉發之違規行為應歸責他人者，應於舉發違反道路交
    通管理事件通知單應到案日期前，檢附相關證據及應歸責人
    相關證明文件，向處罰機關告知應歸責人，處罰機關應即另
    行通知應歸責人到案依法處理。逾期未依規定辦理者，仍依
    本條例各該違反條款規定處罰。」此規定雖將舉證責任轉換
    至受處分人，惟此並非課予受處分人告知義務。如受處罰人
    已舉證說明實際另有可歸責之人，自不得歸責受處分人。
四、經查：
（一）本件異議人即受處分人甲○○所有之車牌號碼RQR-677 號
      輕型機車，於99年3 月3 日10時35分許，在彰化縣彰化市
      ○○路與旭光西路口，為彰化縣警察局彰化分局警備隊警
      員攔停舉發「報廢申登之機車仍行駛」違反道路交通管理
      事件，並依道路交通管理處罰條例第12條第1 項第9 款規
      定，以彰警交字第I00000000 號舉發違反道路交通管理事
      件通知單舉發，並當場交付駕駛人乙○○舉發通知單1 紙
      等情，有彰化縣警察局99年3 月3 日彰警交字第I0000000
      0 號舉發違反道路交通管理事件通知單、機車異動歷史查
      詢、機車領牌歷史查詢畫面各1 份在卷可稽。
（二）本件異議人即受處分人甲○○所有之車牌號碼RQR-677 號
      輕型機車業於91年11月18日經異議人向監理機關申請報廢
      ，並以「車輛年久破舊不堪使用，已將車輛連同號牌一併
      售予舊貨商」為由，未繳回車牌，此有汽機車各項異動登
      記書、切結書各1 份附卷可按。另本件舉發員警以受處分
      人所有之系爭車輛，於上揭時間、地點，因有「報廢申登
      之機車仍行駛」之違規事項，依道路交通管理處罰條例第
      12條第1 項第9 款之規定，對駕駛系爭車輛之駕駛人乙○
      ○當場掣單舉發，舉發通知單業已載明違規駕駛人為乙○
      ○及其性別、地址、出生年月日、身分證統一編號等年籍
      資料，並由其簽收在案乙節，有該舉發通知單一紙在卷可
      稽。則原處分機關早已知悉本件應歸責之違規駕駛人為乙
      ○○，即無不能依前揭違反道路交通管理處罰條例第85條
      第1 項及違反道路交通管理事件統一裁罰基準及處理細則
      第36條規定，另行通知該違規駕駛人到案依法處理之情形
      。從而，本件交通違規，依據彰化縣警察局99年3 月3 日
      彰警交字第I00000000 號舉發違反道路交通管理事件通知
      單所載內容可知，實際違規駕駛人為乙○○，復無證據證
      明有可歸責於受處分人之事由及異議人於收受上開裁決書
      前，已知有該舉發單存在及知悉應到案日期等情，尚難期
      待異議人得於應到案日期前，向處罰機關告知應歸責人，
      應不受道路交通管理處罰條例第85條第1 項之限制，附此
      敘明。
五、綜上所述，本件違規駕駛報廢登記車輛之行為人非異議人本
    人，此外，復查並無其他積極證據足以證明異議人有原處分
    機關所認定前開違規行為，自應為對異議人有利之認定。原
    處分機關逕以車籍所有人即異議人為受處分人，而裁處罰鍰
    5,400 元之處分，難認為允當。是異議人提起本件聲明異議
    ，為有理由，自應由本院將原處分予以撤銷，並另諭知異議
    人不罰，以資適法。
六、據上論斷，應依道路交通管理處罰條例第87條第2 項，道路
    交通案件處理辦法第20條前段，裁定如主文。
中    華    民    國    99    年    10    月    1     日
                  交通法庭  法  官  游智棋
以上正本證明與原本無異。
如不服本裁定，應於裁定送達後5 日內，向本院提出抗告狀（應
附繕本）。
                            書記官  陳育萱
中    華    民    國    99    年    10    月    6     日

司法院資訊處製作；財團法人民間司法改革基金會備份。
